臺灣臺北地方法院民事判決
110年度訴字第4344號
原      告  張志誠  

訴訟代理人  陳信哲  
被      告  蔡正鈞  
訴訟代理人  蔡正維  
上列當事人間請求返還土地等事件，本院於民國111年8月11日言
詞辯論終結，判決如下：
    主      文
被告應將坐落於臺北市○○區○○段○○段○○○○○地號土地上如附圖所
示A部分（面積五平方公尺）之地上物拆除，並將上開土地返還
原告及其他共有人。
訴訟費用由被告負擔。
本判決第一項於原告供擔保新臺幣捌拾陸萬伍仟元後，得假執行
；但被告如以新臺幣貳佰伍拾玖萬伍仟元為原告預供擔保，得免
為假執行。
    事實及理由
壹、程序方面
    按訴狀送達後，原告不得將原訴變更或追加他訴，但請求之
    基礎事實同一、擴張或減縮應受判決事項之聲明者，不在此
    限，民事訴訟法第255條第1項第2款、第3款定有明文。查本
    件原告起訴時聲明為：被告應將坐落臺北市○○區○○段○○段00
    000地號土地（下稱系爭土地）上如起訴狀附圖所示，面積6
    平方公尺之地上物拆除，將該部分土地遷讓返還予原告及共
    有人（見本院卷第9頁）。嗣經本院會同地政機關人員至現
    場測量後，原告依臺北市大安地政事務所111年4月1日北市
    大地測字第1117004771號函附土地複丈成果圖（下稱附圖）
    變更聲明為：被告應將坐落於系爭土地上如附圖所示A部分
    （面積5平方公尺）之地上物拆除（下稱系爭地上物），並
    將上開土地返還原告及其他共有人（見本院卷第221至222頁
    ）。核與上開規定相符，應予准許。
貳、實體方面
一、原告主張：原告為系爭土地共有人之一，被告為臺北市○○區
    ○○段○○段000號建物（即臺北市○○區○○○路0段000巷00號，下
    稱系爭建物）所有權人。詎系爭土地如附圖所示編號A部分
    為被告所有之系爭地上物無權占用，占用面積5平方公尺，
    因被告係無權占用，自應將占用土地之系爭地上物拆除，將
    土地返還原告及共有人。爰依民法第767條、第821條之規定
    ，提起本件訴訟等語。並聲明：如主文第1項所示；願供擔
    保，請准宣告假執行。
二、被告則以：系爭地上物雖有占用系爭土地，所占用之木板與
    外牆之雨遮長期存在，並不影響大眾道路用地通行權益，亦
    未利用為商業行為，原告為系爭土地共有人，非所有全部土
    地，收回土地未必有價值，被告願以合理價格購買原告就系
    爭土地之應有部分等語，資為抗辯。並聲明：原告之訴及假
    執行之聲請均駁回；如受不利判決，願供擔保，請准免為假
    執行。
三、得心證之理由：
　㈠按所有人對於無權占有或侵奪其所有物者，得請求返還之。
    對於妨害其所有權者，得請求除去之。有妨害其所有權之虞
    者，得請求防止之；各共有人對於第三人，得就共有物之全
    部為本於所有權之請求。但回復共有物之請求，僅得為共有
    人全體之利益為之，民法第767條第1項、第821條規定定有
    明文。按以無權占有為原因，請求返還土地者，占有人對土
    地所有權存在之事實無爭執，而僅以非無權占有為抗辯者，
    土地所有權人對其土地被無權占有之事實無舉證責任，占有
    人自應就其取得占有係有正當權源之事實證明之（最高法院
    85年度台上字第1120號判決要旨參照）。查原告為系爭土地
    共有人，嗣經本院會同地政機關人員至現場履勘並囑託地政
    機關人員測量系爭地上物占用系爭土地之情形，測量結果為
    系爭地上物占用系爭土地如附圖所示A部分等情，為兩造所
    不爭執（見本院卷第222至223頁），且有勘驗筆錄、附圖及
    現場照片在卷可稽（見本院卷第149至153頁、第163頁、第2
    13頁），是原告主張系爭地上物占用其所有之系爭土地如附
    圖所示A部分，首堪認定。依前揭說明，被告即應就系爭地
    上物占有系爭土地如附圖所示A部分具正當權源乙節，負舉
    證之責。
　㈡查臺北市政府都市發展局函覆本院系爭土地非屬建築基地，
    即非建築物本身所占之地面及其所應留設之法定空地（見本
    院卷第155頁），足見系爭土地非系爭建物所有人所能使用
    範圍，而被告亦未能證明其占用系爭土地如附圖所示A部分
    之合法權源，且被告所辯均不影響原告基於系爭土地共有人
    地位，所提起之本件訴訟，是原告請求被告拆除系爭地上物
    並將占用土地返還原告及全體共有人，為有理由。
四、綜上所述，原告本於民法第767條第1項、第821條規定，請
    求被告拆除系爭地上物，並將占用土地返還原告及全體共有
    人，為有理由。
五、兩造均陳明願供擔保，聲請宣告假執行及免為假執行，經核
    均與規定相符，爰分別酌定相當之擔保金額准許之。
六、本件事證已臻明確，兩造其餘攻擊防禦方法及證據，核與判
    決結果不生影響，爰不一一論列，併此敘明。
七、訴訟費用負擔之依據：民事訴訟法第78條。
中　　華　　民　　國　　111 　年　　8 　　月　　29　　日
                  民事第七庭    法　官　郭思妤
以上正本係照原本作成。
如對本判決上訴，須於判決送達後20日內向本院提出上訴狀。如
委任律師提起上訴者，應一併繳納上訴審裁判費。
中　　華　　民　　國　　111 　年　　8 　　月　　29　　日
                                書記官　程美儒
附圖：
臺北市大安地政事務所111年4月1日北市大地測字第1117004771
號函附土地複丈成果圖